【裁判字號】    97,重訴,81
【裁判日期】    971113
【裁判案由】    清償債務
【裁判全文】
臺灣臺南地方法院民事判決              97年度重訴字第81號
原      告  第一商業銀行股份有限公司
法定代理人  甲○○
訴訟代理人  鄭曉東律師
            魏緒孟律師
被      告  台灣糖業股份有限公司
法定代理人  吳容明
訴訟代理人  焦文城律師
            施秉慧律師
上列當事人間請求清償債務事件，經本院於民國97年11月13日言
詞辯論終結，判決如下：
    主      文
原告之訴駁回。
訴訟費用新台幣壹拾捌萬壹仟肆佰元由原告負擔。
    事實及理由
一、原告主張略以：
（一）訴外人車將企業有限公司（以下簡稱車將公司）於民國96
      年3月間， 以該公司對被告台灣糖業股份有限公司（以下
      簡稱台糖公司或被告公司）之銷貨應收帳款債權讓與原告
      為擔保後，陸續向原告借款。嗣被告依債權讓與之法律關
      係，將貨款給付原告後，由原告逕行抵沖借款，如有剩餘
      ，則交還車將公司。查車將公司陸續借款多筆，其中部分
      借款已因被告之付款而受清償，惟車將公司以如附表發票
      明細表所示與被告之交易，分14筆向原告借款金額合計新
      台幣（下同）1,296萬9,276元（以下簡稱系爭貨款）及其
      利息、違約金等尚未清償。詳言之，車將公司與被告於95
      年2月9日簽訂商品買賣契約書約定由車將公司銷貨予被告
      ，而車將公司復於96年3月間 將此項對被告之應收帳款債
      權讓與原告，作為該公司向原告借款之擔保，車將公司於
      每批銷貨後，得持其進貨驗收單或商品訂購單，連同統一
      發票，向原告申請借款，原告則在其每筆銷貨金額之內，
      借予款項，此有該14筆借款之發票明細表及各筆借款之借
      據、驗收單或訂購單、發票可稽；又車將公司另在原告博
      愛分行設立帳號00000000000號備償專戶 （以下簡稱系爭
      補償專戶），作為被告給付貨款之指定匯款專戶。
（二）查車將公司將對被告之應收帳款債權讓與原告後，原告已
      於96年3月3日對被告發出「付款通知書（兼債權讓與通知
      ）」，該通知書內容明確指出車將公司與被告間之應收帳
      款債權已讓與原告，並請被告自96年3月3日起將應付予車
      將公司之貨款逕匯入系爭補償專戶中， 而被告亦於96年3
      月15日回函（由被告公司百貨二組經理黃怡崇簽章）表示
      同意將款項匯入系爭備償專戶，依民法第297條第1項規定
      ，此項債權讓與對被告已生效力。嗣被告即依約陸續將貨
      款匯入系爭補償專戶中，此有該專戶存摺可證，其匯款之
      日期、金額為 【96年4月2日：485萬2,753元、96年4月30
      日：503萬6,356元、96年7月16日 ：95萬8,327元、96年7
      月31日：191萬5,625元、96年8月15日 ：185萬6,355元、
      96年8月31日：270萬7,239元、96年9月17日：158萬6,453
      元】，以上總金額合計為1,918萬3,108元，足證明債權讓
      與確屬真實。
（三）被告除已給付上開款項外，依車將公司提交原告之發票金
      額合計被告尚有高達1,924萬4,220元之貨款尚未給付，茲
      因車將公司未依約清償，原告於96年10月23日及96年11月
      28日分別以存證信函催告被告付款，詎被告分別於96年11
      月16日及96年12月7日回函表示拒付之意， 爰依車將公司
      與被告間之買賣契約關係及債權讓與之法律關係，請求被
      告應給付原告1,924萬4,220元。
（四）備位聲明部分：如鈞院審理結果認為先位聲明之債權讓與
      不成立或不生效，則請就備位聲明部分審理。而原告對車
      將公司有1,296萬9,276元之債權 （若加計另2筆無擔保信
      用借款，則總債權額高達1,486萬9,276元）及其利息、違
      約金等，而車將公司對被告則有1,924萬4,220元之應收帳
      款債權。按車將公司因資金困難已無力償債，且其負責人
      已無處尋人，顯然有放任債務不予處理之怠於行使權利之
      事實， 原告得依民法第242條規定，代位車將公司請求被
      告應給付1,924萬4,220元之系爭貨款予車將公司，並由原
      告代位受領。
（五）聲明：
    (一)先位聲明：
      1.被告應給付原告壹仟玖佰貳拾肆萬肆仟貳佰貳拾元，及
        自起訴狀繕本送達之翌日起，至清償日止，按年息百分
        之五計算之利息。
      2.訴訟費用由被告台灣糖業股份有限公司負擔。
    (二)備位聲明：
      1.被告應給付車將企業有限公司壹仟玖佰貳拾肆萬肆仟貳
        佰貳拾元，及自起訴狀繕本送達之翌日起，至清償日止
        ，按年息百分之五計算之利息，並由原告代位受領。
      2.訴訟費用由被告負擔。
二、被告抗辯略以：
（一）被告係因車將公司於96年3月間前來被告公司辦理 「異動
      申請表」將銀行帳戶變更為「第一銀行博愛分行00000000
      000」，嗣於96年7月23日又變更為「第一銀行博愛分行00
      000000000」，故被告已將貨款按約匯入， 是原告主張：
      被告依債權讓與之法律關係，將貨款給付原告云云，與事
      實不符。
（二）被告公司並不知車將公司將貨款債權讓與原告。蓋被告並
      未收到第一銀行付款通知書（兼債權讓與通知）是原告應
      負舉證責任。至於原告提出之被告同意前揭通知書之回單
      聯，亦未經被告收受，雖其上有「百貨二組經理黃怡崇」
      之簽章，惟向黃怡崇查詢結果，伊稱只看過前揭第一銀行
      付款通知書（兼債權讓與通知）書面，但並未看回單聯書
      面，因車將公司負責人要求而在回單聯上簽章後，返還予
      車將公司，並未取得該回單聯、付款通知書。查依上開回
      單聯係要求蓋「台糖公司」印，其用意當係在確認當事人
      「本人」有無收到債權讓與通知，而此涉及台糖公司財務
      、帳務之處理，自應由台糖公司收發，而非由公司業務單
      位下個人簽章了事。是此一簽章已不符該文件之「要式」
      。況其重點在作為被告公司有無「收受」債權讓與通知之
      佐證。惟被告確實未收到，自不受其拘束甚明。
（三）又原告主張車將公司向伊申請借款14筆，並有附表「發票
      明細表」及其單據為憑。惟查：附表發票中除【編號1：9
      6年7月31日之UU00000000發票（金額1,856,385元）、 編
      號5：96年8月15日之UU00000000發票（金額598,584元）、
      編號8：96年8月28日之UU00000000發票（金額480, 438元
      ）、編號8：96年8月28日之UU00000000發票（金額516,60
      0元）、編號8：96年8月31日之UU00000000發票（金額1,5
      91,717元），合計共5,043,724元】5紙發票（以下簡稱系
      爭5紙發票）確有交易外， 其他應係車將公司虛開之發票
      ，而系爭5紙發票之交易被告均已依約付款。
（四）且由其先後變更之帳戶，帳戶均係車將公司名義，並非第
      一銀行名義，原告一方面主張有債權讓與，一方面又要貨
      款全數匯入車將公司帳戶，顯有矛盾並予敘明。退步言，
      起訴狀所附被告公司與車將公司間買賣契約書上載車將公
      司的廠商編號為414571，惟車將公司在台糖公司除上開廠
      編外，另有專櫃部分廠編為903871。是原告先主張被告有
      19,244,200元貨款債權，已與事實不符。
（五）聲明：
    (一)原告之訴（含先位及備位聲明）駁回。
    (二)訴訟費用由原告負擔。
三、得心證之理由：
（一）原告主張被告積欠訴外人車將公司如附表發票明細表所示
      共14筆、23紙發票、金額合計19,244,220元之系爭貨款，
      而訴外人車將公司已將系爭貨轉讓予原告，爰請求被告應
      直接給付原告系爭貨款（先位聲明）、或將系爭貨款給付
      訴外人車將公司並由原告代位受領（備位聲明）等情，固
      據提出發票、訂購單及存摺影本為憑；惟為被告所否認，
      並以系爭5紙發票始為真正交易，且被告已付清系爭5紙發
      票之貨款，而其餘發票應為訴外人車將公司虛開發票，訴
      外人車將公司並無債權可轉讓予原告，況被告亦未接獲原
      告受讓車將公司債權之通知等語，資為抗辯。經查：
    (一)經兩造比對如附表所示之發票、訴外人車將公司提出向原
      告借款之被告公司訂購單及財政部南區國稅局台南市分局
      、財政部高雄市國稅局之被告公司進項及銷項發票及金額
      明細後， 兩造確認如附表所示之發票明細中僅有系爭5紙
      發票為被告與訴外人車將公司間之真正交易，其餘之發票
      及訂購單應係訴外人車將公司所虛偽開立（見本院97年10
      月30日言詞辯論筆錄），自堪信被告此部分抗辯僅有系爭
      5紙發票之交易為真正乙節，為可採信。
    (二)原告自陳被告於96年間已匯入訴外人車將公司在原告銀行
      所開立之補償專戶共1,918萬3,108元，而被告於96年8月1
      5日至96年9月17日之間（系爭5紙發票之發票日為自96年7
      月31日至96年8月31日）匯入之金額合計6,150,047元，已
      逾系爭5紙發票總金額5,043,724元， 且其中於96年8月15
      日匯入之金額為1,856,355元，洽與系爭5紙發票中如附表
      編號1所示96年7月31日之發票金額相同。是被告抗辯系爭
      5紙發票之貨款均已支付乙節，為可採信。
    (三)原告自陳於96年3月3日已通知被告訴外人車將公司已將其
      對被告之貨款債權轉讓予被告， 而被告亦已於96年3月15
      日回函表示同意，且自96年4月2日起亦均將應給付訴外人
      車將公司之貨款匯入原告指定之系爭補償專戶乙節，為被
      告所否認，並以並未接獲債權讓與通知等語置辯。經查，
      原告既已自承被告匯入系爭補償專戶之貨款共19,183,108
      元，且應認被告已匯入系爭5紙發票共5,043,724元之貨款
      進系爭補償專戶，復如前述。則
      1.如認未生債權讓與之法律效果，因系爭補償專戶之戶名
        仍為訴外人車將公司， 被告既已匯入系爭5紙發票之金
        額，就系爭5紙發票之貨款，自應認已生清償之效果，
        即就系爭5紙發票之貨款債權已消滅。
      2.如認已生債權讓與之法律效果， 被告亦已將系爭5紙發
        票之金額匯入原告指定之系爭補償專戶，自亦已生清償
        之效果，即就系爭5紙發票之貨款債權亦應認已消滅。
      3.綜上，無論原告是否受讓訴外人車將公司對原告就系爭
        5紙發票之貨款債權、 或是否已合法通知訴外人車將公
        司將其對原告就系爭5紙發票之貨款債權讓與原告， 均
        應認原告已清償系爭5紙發票共5,043,724元之貨款。
    (四)綜上，訴外人車將公司對被告就如附表發票明細所示之系
      爭貨款債權均不存在 （其中如系爭5紙發票之貨款已清償
      ，其餘之發票係訴外人車將公司所虛偽開立），則原告無
      論是基於受讓系爭貨款之受讓人地位為自己請求被告給付
      系爭貨款（先位聲明），或基於訴外人車將公司債權人之
      地位代位訴外人車將公司向被告請求系爭貨款，均已因系
      爭貨款債權並不存在，而無請求之被告給付之依據。
（二）從而，原告請求被告應給付原告壹仟玖佰貳拾肆萬肆仟貳
      佰貳拾元，及自起訴狀繕本送達之翌日起，至清償日止，
      按年息百分之五計算之利息（先位聲明）；及請求被告應
      給付車將企業有限公司壹仟玖佰貳拾肆萬肆仟貳佰貳拾元
      ，及自起訴狀繕本送達之翌日起，至清償日止，按年息百
      分之五計算之利息，並由原告代位受領（備位聲明）；均
      無理由，均應予駁回。
四、本件事證已臻明確，兩造其餘攻擊防禦方法及所舉未經援用
    之證據，經本院斟酌後，認為均不足以影響本判決之結果，
    爰不一一論述，併此敘明。
五、按訴訟費用，由敗訴之當事人負擔；法院為終局判決時，應
    依職權為訴訟費用之裁判； 民事訴訟法第78條及第87條第1
    項分別定有明文。 經核，本件訴訟費用額為181,400元，而
    原告之請求為無理由，爰依上開規定確定原告應負擔之訴訟
    費用如主文第2項所示
六、據上論結，原告之訴，為無理由，依民事訴訟法第78條，判
    決如主文。
中    華    民    國    97    年    11    月    13    日
                        臺灣臺南地方法院民事第一庭
                                法  官  王 獻 楠
上為正本，係照原本作成。
如不服本判決，應於本判決送達後20日內提出上訴狀（須按他造
當事人之人數附繕本）。
中    華    民    國    97    年    11    月    13    日
                                書記官  李 靜 怡


司法院資訊處製作；財團法人民間司法改革基金會備份。
